【裁判字號】    94,訴,216
【裁判日期】    950718
【裁判案由】    偽造有價證券等
【裁判全文】
臺灣宜蘭地方法院刑事判決               94年度訴字第216號
    公  訴  人  臺灣宜蘭地方法院檢察署檢察官
    被      告  丁○○
    選任辯護人  侯傑中律師
上列被告因偽造有價證券等案件，經檢察官提起公訴（九十三年
度調偵字第四三號），本院判決如下：
    主  文
丁○○無罪。
    理  由
一、公訴意旨略以：被告丁○○基於為自己不法所有之意圖，於
    民國九十二年十月間某日，在告訴人乙○○位於宜蘭縣宜蘭
    市○○街六十三巷六號一樓住處，徒手竊得告訴人乙○○所
    有之空白支票一張（支票號碼ＥＣ0000000號，付款
    人華南商業銀行宜蘭分行）後，未經告訴人乙○○之同意而
    盜用告訴人乙○○先前交其保管之印章，蓋用在所竊得之上
    開空白支票上，並填載發票日為九十二年十一月十四日及面
    額新臺幣（下同）二十萬元而以告訴人乙○○之名義偽造完
    成前開支票（下稱系爭支票）。嗣經告訴人乙○○得悉其所
    有之前開空白支票失竊而於九十二年十一月十日辦理掛失止
    付後，被告丁○○於同年月十四日持其偽造之系爭支票前往
    提示遂無法兌領，並於知悉係告訴人乙○○將系爭支票申報
    遺失並掛失止付後，竟於九十三年一、二月間，在臺南某小
    吃部內，脅迫告訴人乙○○書寫「我有開貳拾萬元那張票」
    等語之字條，俾供其日後脫免罪責之用。因認被告丁○○之
    所為，涉犯刑法第三百二十條第一項之竊盜罪、同法第二百
    零一條第一項之偽造有價證券罪及同法第三百零四條第一項
    之強制罪等罪嫌。
二、公訴意旨認被告丁○○涉犯前揭罪行，無非係以：
  (一)告訴人乙○○之指訴及證人丙○○之證詞。
  (二)系爭支票、系爭支票遺失票據申報書、掛失止付票據提示人
    資料查報表及告訴人乙○○書寫「我有開貳拾萬元那張票」
    等語之字條各一份。
  (三)偵查中經命被告丁○○及告訴人乙○○當庭書寫阿拉伯數字
    「１至０」、國字「壹至拾」及「整」等字後，以目視方式
    比對前述字體與系爭支票之書寫字跡，認系爭支票之字跡與
    告訴人乙○○之字體顯然不同，且較接近被告丁○○之字跡
    與書寫方式等各項跡證，為其主要論據。
三、訊之被告丁○○則自警詢至偵審中皆堅詞否認有如公訴意旨
    所稱之各項犯行，並辯稱：系爭支票乃乙○○親自交付用以
    支付其代乙○○售屋之佣金，並非由其盜開；另因其駕車搭
    載乙○○素南下索討債款未果時，因欲證明乙○○確實積欠
    其二十萬元，且恐遭乙○○反咬，才要求乙○○書寫「我有
    開貳拾萬元那張票」等語之字條作為憑證，但非以恐嚇或強
    制手段逼迫乙○○書立等語。
四、按犯罪事實應依證據認定之，無證據不得認定其犯罪事實，
    又不能證明被告犯罪者，應諭知無罪之判決，刑事訴訟法第
    一百五十四條第二項、第三百零一條第一項分別定有明文。
    次按，認定事實所憑之證據，其為訴訟上之證明，須於通常
    一般之人均不致有所懷疑，而得確信其為真實之程度者，始
    得據為有罪之認定，倘其證明尚未達到此一程度，而有合理
    之懷疑存在時，事實審法院復已就其心證上理由予以闡述，
    敘明其如何無從為有罪之確信，因而為無罪之判決，尚不得
    任意指為違法，最高法院七十六年臺上字第四九八六號著有
    判例可資參照。又按，刑事訴訟法上所謂認定犯罪事實之證
    據，係指足以認定被告確有犯罪行為之積極證據而言，如未
    能發現相當證據或證據不足以證明，自不得以推測或擬制之
    方法，以為裁判之基礎，最高法院二十九年上字第三一０五
    號及四十年臺上字第八六號分別著有判例，且認定不利於被
    告之事實，須依積極證據，苟積極證據不足為不利於被告事
    實之認定，即應為有利於被告之認定，更不必有何有利之證
    據，最高法院三十年上字第八一六號判例可資參照。末依最
    高法院八十七年度臺上字第二一七六號判決意旨，告訴人之
    告訴，係以使被告受刑事訴追為目的，是其陳述是否與事實
    相符，仍應調查其他證據以資審認，即藉由補強證據之存在
    ，以增強或擔保告訴人陳述之證明力。合先敘明。
五、經查：
  (一)公訴意旨認被告丁○○竊取告訴人乙○○所有之空白支票而
    以告訴人乙○○名義偽造完成系爭支票部分：
  1.綜觀告訴人乙○○於警詢及本院審理時指證：丁○○於九十
    二年十月間某日在宜蘭縣宜蘭市○○街六十三巷巷口向其親
    口表示業已逕行開立其所有之支票二十萬元後，其屢向丁○○催討系爭支票，但丁○○均不償還，嗣因丁○○聲稱欲前
    往提示該紙二十萬元支票，其才前往辦理掛失止付；其係在
    丁○○告知逕行開立支票後約月餘始前往掛失止付，且因丁○○並未告知支票發票日，故其在掛失止付前，便先至華南
    商業銀行查詢後，確定丁○○所言屬實等語，實難認告訴人
    乙○○指述情節為真。蓋苟被告丁○○未經告訴人乙○○之
    同意而竊得告訴人乙○○所有之空白支票，再盜蓋告訴人乙○○之印章並填寫空白支票之內容而以告訴人名義偽造完成
    系爭支票，目的顯在儘速提示並兌領系爭支票獲取金錢，衡
    情論理焉有在提示兌領系爭支票前，先行告知告訴人乙○○
    其已趁告訴人未發覺之際竊得該紙空白支票，更已盜用告訴
    人之印章而以告訴人之名義完成發票行為之理。換言之，竊
    盜行為本屬利用被害人未注意及尚未察覺前，以隱匿之方式
    獲取被害人財物之手段，是被告丁○○若係以行竊手法取得
    告訴人乙○○之空白支票並已盜蓋告訴人乙○○之印章而以
    告訴人名義偽造完成系爭支票之發票行為，衡以一般日常生
    活之經驗法則與論理法則，當可在行竊得手並偽造完成系爭
    支票後，立即提示兌領系爭支票而遂行其竊盜與偽造有價證
    券之犯罪目的，要無在提示兌領系爭支票前，告知告訴人乙○○其所實施之犯罪行為，而使告訴人乙○○得以掛失止付
    之方式阻斷其獲取系爭支票面額二十萬元之犯罪所得，彰彰
    明甚。再者，依告訴人乙○○指陳：其係在得悉被告丁○○
    業已竊取得手並以其名義偽造完成系爭支票之發票行為，但
    並不知系爭支票之發票日後月餘，始前往掛失止付系爭支票
    等語，益徵告訴人乙○○指訴情節顯已嚴重悖離事理而無可
    採。蓋告訴人乙○○若不知被告丁○○偽造之票載發票日期
    ，為求避免系爭支票遭被告提示兌領，衡諸常情當即立刻前
    往辦理掛失止付，焉有於九十二年十月間得悉該情後，經過
    月餘才遲至同年十一月十日辦理掛失止付之理？況告訴人乙○○在不知被告偽造之票載發票日期之情況下，竟能趕赴在
    票載發票日九十二年十一月十四日前四日，即同年月十日完
    成掛失止付手續，時間掌握亦已過於精準而悖離常情，自難
    信其前開指述為真。
  2.系爭支票上書寫之字跡，業經本院檢附相關文書資料與系爭
    支票原本送法務部調查局鑑定後，認系爭支票上之書寫字跡
    ，因筆畫特徵顯有不同而可認定非告訴人乙○○所書立，然
    因取樣資料不足而無法判斷是否為被告丁○○之字跡等情明
    確，此見卷附該局九十五年四月三日調科貳字第０九五００
    一四四三七０號鑑定通知書即明。從而，系爭支票是否確為
    被告丁○○所偽造，公訴人僅憑「以目視方式比對前述字體
    與系爭支票之書寫字跡，認系爭支票之字跡較接近被告丁○○之字跡與書寫方式」之空泛推論，顯未就此部分之論據盡
    其舉證之責甚明。此外，經本院互核系爭支票與卷內被告丁○○平日書寫之字體取樣資料，綜觀兩者書寫方式、筆畫、
    按捺、勾勒等運筆書寫之特徵與性格，仍有多處歧異之處，
    顯難認系爭支票即被告丁○○所書寫，是依系爭支票上書寫
    字跡之客觀證據，並無法據而認定系爭支票乃被告丁○○簽
    發之事實，殆無疑義。
  3.總前各節，因告訴人乙○○此部分指訴情節，業已悖離事理
    而難採信如前述，復無其他積極證據抑或補強證據可資證明
    抑或補強被告丁○○確有公訴意旨所稱之竊盜及偽造有價證
    券犯行，是被告丁○○此部分之犯行因皆乏證據予以佐憑，
    本院自難逕予認定被告確有如公訴意旨所指之此部分犯行。
  (二)公訴意旨認被告丁○○以脅迫手段迫使告訴人乙○○書立「
    我有開貳拾萬元那張票」等語之字條部分：
  1.觀諸告訴人乙○○警詢於本院審理時指證：九十三年二月中
    旬其與其子丙○○、丁○○及丁○○之二名友人共乘一車南
    下催討債款未果後，丁○○在臺南某小吃店持椅脅迫其書立
    「我有開貳拾萬元那張票」等語之字條等語，經核雖與證人
    丙○○到庭結證情節契合一致。然衡之一般日常生活之經驗
    法則與論理法則，告訴人乙○○前已因被告丁○○竊取其所
    有之空白支票並以其名義盜蓋印章而偽造完成系爭支票，而
    與之有所糾葛，被告丁○○為何又出面為告訴人乙○○南下
    催討債款？況其等共同南下催討債款途中，更前往為告訴人
    乙○○之子丙○○拿取大學註冊單？執此均徵被告丁○○與
    告訴人乙○○關係仍甚密切，顯未因先前被告冒用告訴人之
    名義盜開支票之糾紛，影響其等二人之來往關係甚明。從而
    ，依被告丁○○駕車搭載告訴人乙○○南下催討債款，並前
    往為告訴人乙○○之子丙○○拿取大學註冊單之客觀事實，
    實難遽認其等在臺南進餐稍事休息之際，被告丁○○在某小
    吃店之公開場所，採取持椅脅迫之強制手段，令告訴人乙○○不得已而簽立「我有開貳拾萬元那張票」等語之字條甚明
    。再者，綜據證人甲○○於本院交互詰問程序中到庭結證：
    當日南下係為乙○○之子辦理入學，順道前往高雄取款，但
    乙○○在車上聯絡對方後，因交談不愉快便未前往高雄；在
    臺南用餐時五人共坐一桌，但未見乙○○書寫字條，亦未見
    丁○○持杯、椅作勢丟打抑或出言恫嚇乙○○之舉動；其曾
    在南下途中聽見些許言語衝突，但短暫過後便沒事，北上返
    家途中尚至其位於苗栗之友人住處稍作休息，亦因丁○○表
    示昔日臺北住處有些東西遭人拿走，便在臺北停留且共同前
    往查看，過程中亦偶遇管區警員；當日南下係由乙○○以其
    平日工資一日二千元計算，支付其與友人各二千元作為酬勞
    等語，除亦無法證明被告丁○○確有如公訴意旨所稱以持椅
    作勢擊打之強制手段迫使告訴人乙○○書立「我有開貳拾萬
    元那張票」等語之字條外，更徵告訴人乙○○與被告丁○○
    於九十三年二月間同車南下、北上之途中，均未發生脅迫或
    肢體之衝突，是倘告訴人乙○○在臺南某小吃部已遭被告丁○○以強暴脅迫之手段逼迫書立非屬實情之字條，為何又搭
    乘被告丁○○駕駛之車輛同行北上返家？此實與一般事理有
    所悖離，而難信告訴人乙○○指述情詞確與真實相符。
  2.綜上所陳，因告訴人乙○○此部分指訴情節亦難認合於事理
    ，足堪採信，而證人丙○○乃告訴人乙○○之子，其證言之
    真實性因其與告訴人為母子關係而難認具有堅強可信之證據
    憑信性，自難逕依告訴人乙○○非無瑕疵之指述，佐以證據
    憑信性不足之證人丙○○之證言，逕予認定被告丁○○有如
    公訴意旨所指之此部分罪嫌甚明。
  (五)總合前情，本件公訴意旨援引之各項論據，因皆乏積極證據
    予以證明，復無堅強有力之補強證據可供佐證，自不足使被
    告丁○○所犯如公訴意旨所稱之各項犯嫌，達到一般人無懷
    疑且得確信之程度。基於禁止推定罪狀之法則，確保國家刑
    罰權之正確行使之目的，因公訴意旨依憑不利被告丁○○之
    前開論據，均仍不足以舉證證明被告涉犯之竊盜罪、偽造有
    價證券罪及強制罪等罪嫌，再經本院復查亦無其他直接證據
    抑或間接證據可資證明或補強，揆諸首揭判例意旨及法條規
    定，因被告丁○○之犯罪嫌疑咸有不足，不能證明其犯罪，
    爰依法為被告丁○○無罪之諭知。
據上論斷，應依刑事訴訟法第三百零一條第一項前段，判決如主
文。
本案經檢察官賴慶祥到庭執行職務
中    華    民    國    95    年    7     月    18    日
                  刑事第三庭審判長法  官  黃永勝
                                  法  官  邱景芬
                                  法  官  陳嘉年
以上正本證明與原本無異。
如不服本判決應於收受本判決後10日內向本院提出上訴書狀，其
未敘述上訴理由者，並得於提起上訴後10日內向本院補提理由書
狀(均須按他造當事人之人數附繕本)「切勿逕送上級法院」。
                                  書記官  林嘉萍
中    華    民    國    95    年    7     月    20    日


司法院資訊處製作；財團法人民間司法改革基金會備份。
